【裁判字號】    97,重訴,371
【裁判日期】    980211
【裁判案由】    返還代墊款
【裁判全文】
臺灣臺中地方法院民事判決             97年度重訴字第371號
原      告  甲○○
訴訟代理人  己○○律師
被      告  丁○○
訴訟代理人  黃逸仁律師
上列當事人間請求返還代墊款事件，本院於民國98年1月12日言
詞辯論終結，判決如下：
    主  文
原告之訴及假執行之聲請均駁回。
訴訟費用由原告負擔。
    事實及理由
乙、實體方面：
一、原告起訴主張：
  (一)兩造與訴外人乙○○於民國94年6月16日約定共同出資設立
    瑞泰電製科股份有限公司（下稱瑞泰電製公司），該公司登
    記資本額為新台幣（下同）2,800萬元，事前約定原告與訴
    外人乙○○共出資1,400萬元，被告出資1,400萬元，該公司
    成立後，總股份為280萬股，每股金額10元，原告持有130萬
    股、乙○○持有10萬股，被告獨得140萬股，並由被告擔任
    該公司負責人。惟被告無法提供該鉅額出資款，遂請原告代
    為墊付系爭1,400萬元資本額，原告遂於94年6月14日於原告
    帳戶內一次提領，分2次轉帳至瑞泰電製公司第一銀行帳戶
    ，則被告獲取瑞泰電製公司140萬元股權，每股面額10元，
    即獲有相當1,400萬元利益，然被告所獲利益乃原告代墊股
    款所得，而兩造間無任何債權債務關係，原告亦無義務代墊
    股款，爰依民法第179條請求被告返還原告系爭代墊款1,400
    萬元。
  (二)對被告抗辯之陳述：
    1.瑞泰電製公司係94年6月16日成立，原告與丙○○係94年6
      月6日前往戊○○事務所談論土地買賣及合夥事宜，證人
      戊○○、丙○○所述與客觀證據不符，且當日所談雖為土
      地過戶之事，並非如存證信函所述為信託之事，訴外人丙○○積欠原告4千餘萬元，該房地係為清償債務方過戶予
      原告；且瑞泰電製公司既已設立登記，原告與訴外人於事
      務所作任何談論，均無法改變已確立之股份，該次談論即
      無任何法律效力，況原告既未於該合夥契約書上簽名，自
      不生拘束力，且原告該次去戊○○律師事務所主要係談論
      房屋過戶之事，丙○○順道提及合夥，惟原告已於5月間
      與被告協商2人各出資一半成立瑞泰電製公司，原告當時
      遂未應允丙○○之請求。
    2.又依瑞泰電製公司94年8月至12月間之請購單，其上無「
      廠長」欄位，且該單據上總經理欄位均係被告所簽立，顯
      見自瑞泰電製公司設立後，該公司總經理即由被告擔任，
      公司內務並由被告核准後發出，被告並非應丙○○之請擔
      任廠長，其與一般所謂人頭股東性質不同。
    3.另依瑞泰電製公司薪資表，丙○○自94年9月起至95年5月
      止，每月與其妻吳秋慧均自瑞泰電製公司各領取10萬元薪
      資，係因希望其能將原瑞泰電綜公司業務順利移轉予瑞泰
      電製公司，否則若如丙○○所稱其與原告各出資一半，何
      以其所領薪資高於原告1倍。又丙○○積欠原告甚多債務
      ，瑞泰電綜公司於94年6月召開股東會議，將瑞泰電綜公
      司資產賣予原告，並於同年7月12日與原告簽立買賣契約
      書，將資材移轉，並無以機器、資材作股之情形，且原告
      為瑞泰電綜公司最大債權人，不可能同意丙○○以業務出
      資而坐享瑞泰電製公司之利益。
  (三)聲明：(1)被告應給付原告1,400萬元，及自起訴狀繕本送達
    翌日起至清償日止，按年息5%計算之利息；(2)願供擔保請准
    宣告假執行。
二、被告則以：
  (一)瑞泰電製公司於94年6月間設立時，係因瑞泰電綜公司經營
    不善，亟需另行成立新公司以承接既有之訂單，遂在丙○○
    與原告之主導下先行成立瑞泰電製公司，因丙○○與原告間
    之關係密切，故丙○○與原告未就合作細節完全詳細約定，
    僅先略談將全數瑞泰電綜公司之資產、存貨、原料、設備等
    轉入瑞泰電綜公司，因資產價值需時計算，雙方遂修正約定
    ，先將設備部分剔除，由丙○○以瑞泰電綜公司之訂單及原
    物料、存貨作價4千萬元充為丙○○之出資，另由原告出資4
    千萬元現金，雙方各佔股權50%；且當時因丙○○方結束瑞
    泰電綜公司之營業，為免外人認丙○○以金蟬脫殼之方式另
    起爐灶，丙○○始聯繫並要求被告充當丙○○就瑞泰電製公
    司50%股權之登記名義人，被告亦因與丙○○係表兄弟相互
    信任，復因被告前曾任職於瑞泰電綜公司，深知其營運之模
    式，遂同意丙○○之請求。嗣為明確規範權利義務關係，遂
    由丙○○與原告前往戊○○律師之事務所商談細節，並由戊○○律師草擬契約書。
  (二)又原告與丙○○已約定以被告為丙○○所持股權之登記名義
    人，是相關登記事宜即不需丙○○參與，當時係由原告單方
    面委託會計師進行登記，故丙○○亦不知登記後之瑞泰電製
    公司資本額僅有2,800萬元，且與原擬定契約（即丙○○與
    證人戊○○洽談擬約細節）之前提（由原告出資4,000萬元
    現金、由丙○○以「瑞泰電綜」公司之訂單及原物料、存貨
    作價4,000萬元充為丙○○之出資，雙方各佔股權50%）未盡
    相同，原告當時就實際登記資本額顯然有意略而不提。嗣因
    丙○○得知瑞泰電製公司實際資本額僅登記2,800萬元，原
    告亦僅實際出資2,800萬元，雙方遂再另行一定合作模式，
    故有最終「由丙○○以現有訂單為出資，原告方則維持2,80
    0萬元現金出資」之合作模式。然因當時瑞泰電綜公司之全
    數機器設備、原物料、存貨等早已於同年6月全數移往瑞泰
    電製公司之廠房，該部分資產當然必須另做結算，雙方乃於
    94年7月另簽署「買賣契約書」，由丙○○以6,000萬元出售
    於原告。
  (三)因當時瑞泰電製公司成立後，對外仍由丙○○與廠商進行接
    洽（因僅丙○○與其配偶吳秋慧與廠商熟識），而財務部分
    由原告之配偶掌管，被告因熟悉製成等生產技術層面之事宜
    ，故被告由原先「單純為丙○○之登記名義人」轉而成「廠
    務」主事者。另原告提出之請購單上所載最高層核簽之主管
    無「董事長」欄位，僅有「總經理」欄位，係因雙方於合作
    之初即已談妥由原告之配偶擔任總經理，主管公司之經營，
    而被告本即係居於類似丙○○所屬「人頭」之地位，並未介
    入公司營運。嗣因被告已實際參與廠務運作，並支領薪資，
    故該請購單自8月底開始由被告核簽。而證人丙○○、訴外
    人吳秋慧每月支領薪資10萬元，係因渠等為實際參與公司業
    務、訂單之人，至原告僅擔任監察人，其配偶因參與財務面
    及廠務、營業訂單以外之經營，故僅領取每月各5萬元之薪
    資。
  (四)原告支出2,800萬元係其與丙○○合作成立「瑞泰電製」公
    司依約應負擔之給付，而被告享有50%股權之登記名義，係
    因被告與丙○○間「借名委託登記」之約定，與原告上開出
    資無因果關係。又公司股東對於出資之部分若有「代墊出資
    」之情事，應以出資人與未出資之股東各別成立消費借貸關
    係，或由未出資之一方以實物或勞務代替現金出資。縱認原
    告對被告可請求不當得利，被告所獲利益亦為瑞泰電製公司
    「2分之1股權」，並非「1,400萬元」。
  (五)聲明：(1)請求駁回原告之訴及假執行之聲請；(2)如受不利之
    判決，願供擔保請准宣告免為假執行。
三、本件兩造不爭執事項：
  (一)瑞泰電製公司成立時之出資2,800萬元係原告出資匯入。
  (二)瑞泰電製公司成立時，被告並無實際現金出資額。
  (三)瑞泰電製公司設立後之訂單，均係承接瑞泰電綜公司原有之
    訂單。
  (四)瑞泰電製公司登記資本總額2,800萬元、股份總數280萬股，
    其中登記被告名下之股份為140萬股。
四、法院之判斷：
    本件原告主張其為被告代墊設立瑞泰電製公司之出資1,400
    萬元，而依民法第179條不當得利之規定，請求被告返還該
    代墊款等情，為被告所否認，並以前揭詞置辯。是本件應審
    究者厥為：(一)原告是否與訴外人丙○○合資成立瑞泰電製公
    司？被告是否為丙○○之借名登記人？(二)原告得否依民法第
    179條不當得利之規定，請求被告返還1,400萬元？經查：
  (一)原告是否與訴外人丙○○合資成立瑞泰電製公司？被告是否
    為丙○○之借名登記人？
    1.按當事人主張有利於己之事實者，就其事實有舉證之責任
      ，民事訴訟法第277條定有明文。次按民事訴訟如係由原
      告主張權利者，應先由原告負舉證之責，若原告先不能舉
      證，以證實自己主張之事實為真實，則被告就其抗辯事實
      即令不能舉證，或其所舉證據尚有疵累，亦應駁回原告之
      請求，最高法院17年上字第917號判例可資參照。
    2.本件原告主張兩造合資成立瑞泰電製公司等情，為被告所
      否認，而證人丙○○於本院審理中證稱：「（瑞泰電製公
      司如何成立的？）我原本是瑞泰電綜公司負責人，公司在
      94年5月間發生財務困難，我打電話給被告，告知瑞泰電
      綜公司情形，他建議我可以找原告合作，將瑞泰電綜公司
      的業務繼續推展，因當時原告剛買一個新的廠房，而原告
      所經營的寰亞公司與瑞泰電綜公司原本有業務往來，所以
      我就與原告約定另外成立瑞泰電製公司，持股比例由我與
      原告各50%」、「（瑞泰電製公司資金如何出資？）當時
      雙方約定由我把原本的瑞泰電綜的客戶訂單移轉到瑞泰電
      製公司，以此業務訂單利益作為出資，因考慮我原本的瑞
      泰電綜的信用問題，所以我就用我表哥被告之名義當我的
      代表人。當初本來約定出資額各4,000萬元的價值，但我
      發現瑞泰電製公司登記的出資額為2,800萬元，我有向原
      告質疑，他表示出資額如超過3,000萬元就要經過會計師
      財簽，所以就登記2,800萬元，當時我、被告、原告三方
      面有約定，我與原告各將股份5%讓給我表哥即被告，公司
      就從94年8月1日開始運作，財務由原告方面全權處理」、
      「（當時為何用被告之名義登記股份？）因當時我個人債
      信有問題，所以希望用被告的名義登記，避免影響公司之
      運作」等語（見本院97年10月13日言詞辯論筆錄），又證
      人戊○○律師於本院審理中亦具結證述：「（兩造是否曾
      至你開設之律師事務所就「瑞泰電製」之出資及合作模式
      進行商談？如有，當時尚有何人在場？情形如何？）94年
      6月間，只有原告及丙○○到我的事務所討論，當時被告
      沒有到場。當時是討論原告與丙○○合夥之事，因丙○○
      原本經營之瑞泰電綜公司經營不善，資金發生困難，必須
      另外成立一家公司繼續經營原瑞泰電綜公司之業務，所以
      原告與丙○○約定合夥成立瑞泰電製公司。又因原告是瑞
      泰電綜公司之下游廠商，且多次提供資金給該公司，所以
      原告是瑞泰電綜公司之最大債權人，而在去我事務所談之
      前，丙○○就已拜託原告幫忙，以維護公司原本之業務，
      所以已先設立瑞泰電製公司，並已約定原告、丙○○股份
      各佔2分之1。丙○○因瑞泰電綜公司經營發生問題，所以
      他不能用自己的名字登記為瑞泰電製之股東，遂拜託以被
      告丁○○之名義登記為股東。是公司設立好之後，他們才
      到我的事務所談合夥之細節。當時在事務所談的合夥細節
      是由原告出資4千萬元，占瑞泰電製股份2分之1，丙○○
      部分是以瑞泰電綜公司之生財設備及原有生意、業務關係
      作為出資，占『瑞泰電製』股份2分之1，且有關瑞泰電製
      公司之職務分派，由原告擔任監察人，丙○○擔任經理，
      每半年結算一次公司之盈餘，就此合夥約定內容，我有製
      作合夥契約書，交給丙○○先行簽名完畢，由他再交給原
      告簽名，至於原告是否有簽名我不清楚。又因原告原來係
      經營化工業，丙○○所經營之瑞泰電綜公司又與其債權人
      之債務是以成數解決，所以在短期內丙○○亦不方便正式
      出面來經營新成立之瑞泰電製公司，而被告原本就是瑞泰
      電綜公司之工廠主管，所以丙○○才拜託被告來擔任該公
      司之廠長，負責廠務管理，且經原告同意過。又因要拜託
      被告來擔任該公司廠長，所以原告、丙○○就針對被告擔
      任廠長一事，再各讓出股份5%，共計10%股份給被告丁○○」等語（見本院97年12月10日言詞辯論筆錄），依此可
      知，訴外人丙○○原為瑞泰電綜公司之負責人，因該公司
      發生財務困難，致生債信問題，而與原告合資成立瑞泰電
      製公司以承接原瑞泰電綜公司之業務，並以被告為其於瑞
      泰電製公司出資之借名登記人。又證人乙○○雖於審理中
      證稱：兩造約定成立瑞泰電製公司出資比例各為50 %，並
      口頭約定由原告替被告代墊其應出資之全部1,400萬元云
      云，惟乙○○係原告之配偶，其所為證詞難免有偏頗之嫌
      ，自應以上開證人戊○○律師之證詞較為可採。再者，兩
      造對瑞泰電製公司設立後之訂單，均係承接瑞泰電綜公司
      原有之訂單既不爭執，參以證人丙○○證述瑞泰電綜公司
      結束營業前之訂單係其所爭取，衡情丙○○豈會同意僅以
      其個人及配偶月薪合計20萬元，作為交換每年將近3億元
      之訂單量之利潤，是被告抗辯稱瑞泰電製公司係原告與林
      洲生合資成立接替原瑞泰電綜公司業務，及被告係林洲生
      之借名登記人，應堪採信。
    2.又原告另提出新莊丹鳳郵局存證信函第666號及台灣板橋
      地方法院95年度司字第209號民事裁定質之證人戊○○，
      亦經證人戊○○證稱：「（94年6月談的是合夥的事情，
      還是存證信函內所指房屋、土地過戶的事情？）當時談的
      除了合夥之事外，因為避免『瑞泰電綜』之債權人去查封
      、拍賣公司與丙○○個人名下之財產，所以也有談到要將
      公司、丙○○個人之不動產設定抵押給原告之事，抵押之
      不動產標的除了存證信函提到的台北市○○路外，包括宜
      蘭縣礁溪的土地及『瑞泰電綜』的新莊工廠，全部一併共
      同設定抵押給原告」、「94年6月的約定，如我剛剛所述
      ，而事後因瑞泰電綜公司移轉到瑞泰電製公司的財產價值
      遠大於4千萬元，所以在台灣板橋地院聲請選派檢查人時
      才會陳述被告之出資有6,500萬元及機器之出資」等語（
      見同上言詞辯論筆錄），是證人戊○○、丙○○之證詞與
      上開存證信函、聲請選派檢查人之陳述並無矛盾。縱原告
      未於戊○○律師草擬之合夥契約書簽名，惟查合資事業並
      非法定要式行為，僅有合資雙方之意思表示合致即成立，
      證人丙○○及戊○○既均證述原告與丙○○於前往戊○○
      律師事務所前已有約定合夥成立瑞泰電製公司，前往戊○○律師事務所僅係作確認及商談合夥之細節，則泰瑞電製
      公司完成設立登記縱在該次談論之前，亦不得以此推認瑞
      泰電製公司係兩造合資成立，否則何需於該日再前往戊○○律師事務所就合夥細節另行談論，是泰瑞電製公司係原
      告與丙○○合資成立，應可認定。
    3.另原告雖主張被告為瑞泰電製公司之實際負責人云云，惟
      查，證人戊○○於本院審理中已證述：「這是原告與丙○○到我事務所前設立瑞泰電製公司就已講好由被告當丙○○的人頭，而在我事務所談時，我沒有看到瑞泰電製公司
      的設立資料，而談好合夥細節後，因瑞泰電製公司需要一
      位廠長，所以事後才再找被告擔任廠長」等語（見同上言
      詞辯論筆錄第4頁），雖原告提出瑞泰電製公司94年8月至
      12月之採購單上無「廠長」欄位，僅見被告簽署於總經理
      欄位，惟此亦僅得推斷被告確曾自94年8月至12月間於該
      採購單上總經理欄上簽署之事實，亦不能以此即認被告為
      瑞泰電製公司之實際負責人。
  (二)按無法律上之原因而受利益，致他人受損害者，應返還其利
    益，民法第179條前段定有明文。惟主張不當得利請求權之
    原告，對於不當得利請求權之成立要件應負舉證責任，亦即
    原告需舉證證明其與被告間有給付關係存在，且被告因其給
    付而受有利益，始能獲得勝訴之判決。本件瑞泰電製公司總
    出資額2,800萬元係由原告出資匯入，雖為被告所不爭執，
    惟依前所述，瑞泰電製公司既非兩造合資設立，被告僅係丙○○之借名登記人，自難認被告就該1,400萬元之出資額受
    有何利益。從而原告依民法第179條不當得利之規定，請求
    被告應給付1,400萬元，及自起訴狀繕本送達翌日起至清償
    日止，按年息5%計算之利息，為無理由，應予駁回。原告之
    訴既經駁回，其假執行之聲請亦失所附麗，應併予駁回。
五、本件事證已明，兩造其餘攻擊防禦方法及證據，經審酌後核
    與判決結果不生影響，爰不逐一論述，附此敘明。
六、訴訟費用負擔：民事訴訟法第78條。
中    華    民    國    98    年    2     月    11    日
                  民事第一庭    法  官  卓進仕
以上正本係照原本作成。
如對本判決上訴，須於判決送達後20日內向本院提出上訴狀（須
附繕本）。
中    華    民    國    98    年    2     月    11    日
                                書記官  賴榮順


司法院資訊處製作；財團法人民間司法改革基金會備份。
